【裁判字號】    89,台上,1408
【裁判日期】    890316
【裁判案由】    盜匪等罪
【裁判全文】
最高法院刑事判決                              八十九年度台上字第一四○八號
    上  訴  人  甲○○  男
右上訴人因盜匪等罪案件，不服台灣高等法院台南分院中華民國八十八年十二月九日
第二審判決（八十八年度上重訴字第九四一號，起訴案號：台灣嘉義地方法院檢察署
八十七年度偵字第三六四九、四二五二、四五二二、四六二三、四九二六號），提起
上訴，本院判決如左：
    主  文
原判決關於強劫而強制性交、強制性交及準強盜罪部分均撤銷，發回台灣高等法院台
南分院。
其他上訴駁回。
    理  由
一撤銷發回部分
本件原判決維持第一審論處上訴人甲○○攜帶兇器竊盜未遂，因脫免逮捕，當場施以
脅迫罪刑，駁回上訴人此部分在第二審之上訴；撤銷第一審關於強劫而強制性交、強
制性交部分科刑判決，改判論處上訴人連續強劫而強制性交（死刑），暨連續對於女
性以強暴之方法而為性交罪刑，固非無見。
惟查：(一)科刑判決之事實一欄，為適用法律之根據，不僅應記載犯罪之行為，舉凡犯
罪時間、地點與犯罪之動機、目的，以及論罪科刑有關之事實，均應詳加認定，予以
明確之記載，否則適用法律即失其依據。原判決於事實欄內僅記載「…攜帶附表二所
示之犯罪工具，以如附表一所示之犯罪方法……」，但於如原判決附表一所載之「犯
罪方法」內，並未記載上訴人究如何使用如原判決附表二編號三、四、五、六、七、
八、九、十、十一所列之「小型手電筒」「泳帽」「口罩」「毛巾」「手帕」「黃色
長袖」「牛仔褲」「西裝褲」「藍波刀」等為犯罪工具，遽於理由三、四內分別說明
「至於如附表二之扣案物，係被告所有，供犯罪所用之物」並將如附表二之扣案物依
刑法第三十八條第一項第二款規定，予以宣告沒收，並於主文內諭知「扣案如附表二
所示之犯罪工具均予沒收」，要難謂為適法。(二)關於如同上附表一編號十八部分，上
訴人於警訊中僅供稱：「……沿樓梯上三樓被害人房間，見被害人獨自一人，當時我
以手巾摺成三角形矇面，我以尖刀抵住他頸部，嚇令其不得反抗、出聲，用繩子將其
雙手反綁，再強脫其褲子，強姦得逞並射精」（見八十七年度偵字第三六四九號卷第
二十四頁），於一審法院稱：「（民國八十七年二月十四日凌晨五時許）有（持刀侵
入嘉市○○○路某號強姦被害人）」（見一審卷(一)第二十一頁背面），依上開供述，
上訴人似未承認有強劫被害人張○○之財物，且被害人張○○於警訊中亦僅證稱：「
本(二)月十四日早上約五點左右，我聽見房間內有翻箱倒櫃的聲音，於是從睡夢中驚醒
，看見一名以方巾矇面的陌生男子在我的房間內，他問我有沒有新台幣二千元，我要
拿錢給他，他卻不要我出聲音，並以刀抵住我的肚子和脖子，……將我雙手反綁，用
棉被矇住我的頭部，強行脫掉我的內褲，姦淫我得逞」（見八十七年度偵字第三六四
九號卷第三四一頁背面、三四二頁）。依上開證述，被害人張○○似未指述上訴人係
以強暴脅迫之方法，致使不能抗拒而強取其財物。乃原判決未詳細審酌，遽認上訴人
此部分所為係犯懲治盜匪條例第二條第一項第八款之罪，即有調查未盡及理由不備之
違誤。(三)刑法之準強盜罪，係以竊盜或搶奪為前提，在脫免逮捕之情形，其竊盜或搶
奪既遂者，即以強盜既遂論，如竊盜或搶奪為未遂，即以強盜未遂論，但竊盜或搶奪
不成立時，雖有脫免逮捕而當場施以強暴、脅迫之情形，除可能成立他罪外，不能以
準強盜罪論。關於如同上附表一編號十一部分：上訴人於警訊中供述：「……由三樓
之陽台處侵入，我即開門侵入該戶之三樓房間內，正欲著手行竊之際，有一男子喊曰
：你要做什麼，此時我心想事跡敗露，即匆忙由我腰際後方處抽取該預藏之水果刀做
欲刺殺之勢，……」（見八十七年度偵字第三六四九號卷第一三○頁背面），而被害
人乙○○亦證稱：「……該歹徒開門入我臥室時即讓我發覺，該歹徒拔刀欲刺向我時
，經我大（聲）喊叫後，即逃逸」（見同上卷第三二二頁）。依上開供述及證言，上
訴人似尚未著手於竊盜行為之實施，乃原判決據予論處刑法第三百二十九條之準強盜
罪（如同上附表一編號十一內所犯法條欄誤載為刑法第三百三十條），容有適用法則
不當之違法。(四)如同上附表一編號三及十七關於強制性交部分，依原判決理由二之說
明，經比較新舊法結果，應適用修正後刑法第二百二十一條第一項之強制性交罪論科
，對上訴人較為有利。惟查本件上訴人係侵入他人住宅，持刀抵住被害人，致使不能
抗拒而為性交，行為後，刑法第二百二十二條第一項第七款第八款已有較重處罰之規
定，經比較新舊法結果，應以行為時即修正前刑法第二百二十一條第一項之規定對上
訴人較為有利，自應適用修正前刑法第二百二十一條第一項論處，乃原判決竟以修正
後刑法第二百二十一條第一項論科，自有適用法則不當之違誤。(五)有罪之判決書，應
於理由內記載對於被告有利之證據不採納之理由，刑事訴訟法第三百十條第二款定有
明文。本件上訴人經行政院衛生署嘉南療養院精神科診斷結果，認上訴人「衝動控制
障礙。疑似輕度智能不足」，有該院司法精神鑑定報告書附卷可憑（見原審卷第一四
六至一四八頁）。原判決對於上開有利於上訴人之證據不採，亦未說明不足採為認定
上訴人行為時係屬精神耗弱之人，自有可議。上訴意旨指摘原判決關於強劫而強制性
交、強制性交及準強盜罪部分不當，非無理由，應認原判決此部分有發回更審之原因
。至原判決不另諭知無罪部分，基於審判不可分原則，應併予發回，附此明。
二上訴駁回部分
按刑事訴訟法第三百七十六條所列各罪之案件，經第二審判決者，不得上訴於第三審
法院，法有明文。本件上訴人所犯加重竊盜罪部分，原審係依刑法第三百二十一條第
一項第一、二、三款論處罪刑，核屬刑事訴訟法第三百七十六條第二款之案件。依首
開說明，既經第二審判決，自不得上訴於第三審法院，上訴人竟復對此部分提起上訴
，顯為法所不許，應予駁回。
據上論結，應依刑事訴訟法第三百九十五條前段、第三百九十七條、第四百零一條，
判決如主文。
中      華      民      國    八十九    年      三      月     十六     日
                              最高法院刑事第三庭
                                  審判長法官  陳  錫  奎
                                        法官  洪  清  江
                                        法官  吳  昆  仁
                                        法官  李  伯  道
                                        法官  劉  敬  一
      右正本證明與原本無異
                                              書  記  官
中      華      民      國    八十九    年      三      月    二十二    日
                                                                      ：


司法院資訊處製作；財團法人民間司法改革基金會備份。
